【裁判字號】    90,上,93
【裁判日期】    970429
【裁判案由】    損害賠償
【裁判全文】
臺灣高等法院臺中分院民事判決            90年度上字第93號
上  訴  人    乙○○
訴訟代理人    陳沆河律師
被上訴人      丁○○   （甲○○之承受訴訟人）
兼訴訟代理人  辛○○○
被上訴人      丙○○○（甲○○之承受訴訟人）
              己○○  （甲○○之承受訴訟人）
              庚○○  （甲○○之承受訴訟人）
              子○○  （甲○○之承受訴訟人）
              癸○○  （甲○○之承受訴訟人）
              壬○○  （甲○○之承受訴訟人）
兼上列三人    戊○○  （甲○○之承受訴訟人）
訴訟代理人              住台中市○區○○○街34號
上列當事人間損害賠償事件，上訴人對於中華民國 89年6月14日
臺灣臺中地方法院 88年度附民字第639號第一審判決提起上訴，
本院於97年4月15日言詞辯論終結，判決如下：
    主  文
上訴駁回。
第二審訴訟費用由上訴人負擔。
    事實及理由
一、本件被上訴人甲○○於96年11月14日死亡，其配偶辛○○○
    ；長男李復興之配偶丙○○○，子女己○○、庚○○；長女
    丁○○；次女李恩惠之配偶子○○、子女壬○○、癸○○；
    三女戊○○為其繼承人，有戶籍謄本及繼承系統表附卷可稽
    ，然渠等未聲明承受訴訟，本院已依上開法條規定，命其續
    行訴訟，先予說明。
二、被上訴人主張：伊於民國（下同） 87年3月間，以出售房地
    所得新台幣（下同） 300萬元，委託訴外人即伊女兒李恩惠
    以被上訴人名義，在台中第七商業銀行水湳分行（下稱七銀
    水湳分行），作半年之定期存款，存單共3張，面額各100萬
    元，存單號碼分別為0000-00000000-0號、0000-00000000-0
    號、0000-00000000-0號、起迄日為 87年3月19日起至87年9
    月19日。到期後，又委託李恩惠換單續存，存單號碼分別為
    0000-00000000-0號、0000-00000000- 0號、0000-00000000
    -0號，到期日均為 88年9月19日。並將定期存款存單、活期
    存款存摺（帳號：000000000000-0號）及印章全交由李恩惠
    保管，被上訴人僅持提款卡按月領取利息。詎料上訴人（與
    李恩惠同居）竟趁李恩惠病重住院，盜取被上訴人交由李恩
    惠保管之定期存款存單、活期存款存摺及印章，將該 300萬
    元之定存，分次以貸款及解約之方式全部盜領，爰依刑事訴
    訟法第 488條之規定及侵權行為之法律關係，提起附帶民事
    訴訟，求為命上訴人給付300萬元及自 88年2月1日起至清償
    日止，按年息百分之5計算之利息之判決。
三、上訴人則以：原審認定系爭 300萬元係被上訴人委託李恩惠
    代存云云，與事實不符。蓋系爭 300萬元定期存款存放在被
    上訴人名下，係自上訴人名下之存簿轉帳至被上訴人名下，
    而上訴人名下之存款，其來源係上訴人86年6月6日領得退休
    金441萬多元，同年 6月17日李恩惠向上訴人借款390萬元，
    有上訴人之郵局儲金簿及李恩惠交付本票面額 390萬元可憑
    ，李恩惠於87年3月5日交付上訴人50萬元支票一張，又於同
    月16日交付上訴人2張支票面額合計 349萬元，總計還款399
    萬元，其中 9萬元係利息，上訴人即以電話徵得被上訴人同
    意以其名義存款，並會同李恩惠於同月17日至被上訴人在高
    雄住處，被上訴人親自交付身分證及印章一枚，用以辦理開
    戶，上訴人與李恩惠返回台中後，於翌日至銀行辦理開戶時
    ，因被上訴人未親自到場，須有委託書才可辦理，因而於同
    月19日由李恩惠親自備妥委託書會同上訴人前往銀行，辦理
    以被上訴人名義開戶手續，並自上訴人之存簿轉帳系爭 300
    萬元至以被上訴人名義開戶之帳戶，系爭 300萬元確係上訴
    人所有，並非被上訴人所有等語，資為抗辯。
四、原審判決上訴人敗訴，上訴人不服提起上訴，求為判決(一)原
    判決廢棄；(二)被上訴人在第一審之訴駁回。被上訴人則求為
    判決駁回上訴。
五、按因故意過失不法侵害他人之權利者，負損害賠償之責任。
    故意以背於善良風俗之方法加損害於他人者，亦同，民法第
    184條第1項定有明文。本件被上訴人主張上訴人偽造文書向
    七銀水湳分行施用詐術，使七銀水湳分行陷於錯誤，而詐得
    被上訴人存於七銀水湳分行存款 300萬元，顯係以背於善良
    風俗之方法不法侵害被上訴人之債權（即被上訴人對於七銀
    水湳分行本於消費寄託契約而生之寄託物返還請求權），致
    生損害於被上訴人，是以依據民法第184條第1項後段之規定
    ，訴請上訴人給付300萬元及自 88年2月1日起（按上訴人最
    後侵權行為日為88年1月29日）至清償日止，按年息百分之5
    計算之法定遲延利息，上訴人則以系爭 300萬元係伊所有，
    無侵權行為等語抗辯。經查：
  (一)存單號碼分別為0000-00000000-0號、0000-00000000-0號、
    0000-00000000-0號之3筆定期存款，於 87年3月19日辦理定
    期存款時，係同日由上訴人七銀水湳分行帳號000000000000
    -0號之帳戶內轉出300萬元而辦理，而該300萬元之款項，則
    係從 87年3月16日存入2張支票合計349萬元（其中一張面額
    300萬元、一張面額49萬元）中所提領，上開2張支票，其中
    票據號碼ＢＥ0000000號、發票人第七商業銀行、發票日 87
    年3月13日、面額300萬元、付款人台灣銀行台中分行之台支
    支票，係訴外人黃禮容所購買，而另一張票據號碼 0000000
    號、發票人台中市第六信用合作社、發票日 87年3月13日、
    面額49萬元、付款人合作金庫臺中支庫之合支支票，則係訴
    外人陳楊銀花所購買，且該訴外人黃禮容、陳楊銀花即係被
    上訴人售屋之買受人等情，有七銀水湳分行帳號0000000000
    00-0號帳戶存摺2本、上開支票影本2件、台中市第六信用合
    作社 89年4月10日（八九）中六信總字第0319號函（含所附
    開戶明細表、存款明細表）1件、第七商業銀行89年4月20日
    七水湳字第 2267號函（含所附往來明細表）1件、土地房屋
    買賣契約書1本、土地登記申請書影本1份、土地建築改良物
    買賣所有權移轉契約書（公契）影本 3份在卷可稽（見原審
    刑事卷第 59至70、166、167、172、173、198至200、205、
    206、229 頁），足見甲○○所指上開300萬元之定期存款，
    係其售屋所得之款項等語，及上開訴外人黃禮容、陳楊銀花
    所交付之 349萬元確係買屋之價款等情，應係實情，堪以採
    信。
  (二)又上開定期存款之利息，均由甲○○以提款卡領取，而甲○
    ○之女李恩惠於 88年1月13日因病死亡，上訴人於李恩惠重
    病住院期間，持上開甲○○名義之定期存單前往七銀水湳分
    行辦理質押借款並以轉帳方式將款項轉入其在七銀之存摺中
    ，而於李恩惠死後，並將定期存款提前解約再轉帳或以取款
    憑條領款之方式，除其中20萬元部分，上訴人並未轉帳至其
    帳戶內領取花用，此觀卷附甲○○及上訴人於第七商業銀行
    活期儲蓄存款存摺（見臺灣臺中地方法院檢察署檢察官88年
    度偵字第6576號偵查卷第4、5頁、原法院刑事卷第229頁2分
    之2），88年1月6日至同月14日間，同月7日並無入帳20萬元
    之紀錄甚明外，其餘則均予以領取花用等情，有往來明細表
    影本1紙、七銀水湳分行帳號000000000000-0號帳戶存摺2本
    、行政院國軍退除役官兵輔導委員會台中榮民總醫院病歷表
    及死亡診斷證明書影本、定期存單影本、定期性存款申請書
    、取款憑條影本、第七商業銀行轉帳收入傳票影本、第七商
    業銀行放款繳款憑條等影本附卷可參（見同上偵查卷第 6、
    15至20頁及本院刑事更審卷內），復為上訴人所自承在卷，
    並經證人黃榮全於偵查及原法院刑事庭審理時證述屬實（見
    同上偵查卷第11頁、原法院刑事卷第188、189頁），足認上
    訴人確係利用李恩惠重病就醫期間密集質借及解約，應堪認
    定。
  (三)另觀上訴人於偵查中先則辯稱：「是我的退休金（按指定存
    的 300萬元），因有些人做股票，要向我借，我認為不好，
    才拿一半之款存定存，她（按指李恩惠）打電話問她父親（
    即甲○○），用他名義存，．．．因我不用我名義存，才想
    用她父親名義存」、「當初我做股票，有拿一部分之款辦定
    存，因怕別人知道全借，才與他們女兒商量，要以他女兒的
    父親名義辦定存」云云（見上開偵查卷第10、24頁），上訴
    人於此時就該 300萬元之來源，供稱係由其退休金中所提出
    ，並未提及有他人借款而還之情事，嗣於原法院訊問時則辯
    稱：「（問）87年3月16日帳戶內有349萬元是什麼錢？（答
    ）是別人還我的錢」、「87年3月16日入帳的349萬元是朋友
    還我的錢」云云（見原法院刑事卷第 27頁、第110頁背面）
    ，後因原法院調查支票來源，始改稱 87年3月16日所存入之
    上開2張支票面額合計349萬元係李恩惠所交付，則係還款30
    0萬元，另49萬元係利息云云（見原法院刑事卷第158頁），
    最後再改稱：李恩惠共向伊借款 390萬元，前已還款50萬元
    ，連同其後所還之上開2紙支票 349萬元，李恩惠共返還399
    萬元，其中390萬元係本金，另9萬元係利息云云，並於原法
    院刑事庭審理時提出上載發票人為李恩惠之面額為 390萬元
    之本票 1紙及上訴人郵局存摺影本為證。查上訴人於偵查中
    及原法院刑事庭初次及第二次訊問時，對於上開 300萬元之
    資金來源，先後供述不一，且於法院刑事庭訊問時猶供稱係
    別人或朋友所還之錢，並未敘明係李恩惠所還，以上訴人與
    李恩惠係同居關係，非屬一般朋友，如李恩惠所交付之上開
    2 張支票確係為供還款之用，何以上訴人於偵查中不敢吐實
    ，於原法院刑事庭訊問時猶謊稱係「朋友還款」之理？參以
    上訴人所稱借款數額非少，且上訴人與李恩惠係屬同居關係
    ，期間長達十數年，上訴人復自稱其辦理定期存款之利息由
    甲○○自由領取等語，可見二人間情誼密切等情，揆諸一般
    常情，顯難想像以如此關係密切人間，焉須借用上開鉅額之
    借貸，且猶收取上開利息之必要？是上訴人上開所辯，顯有
    悖常情，應係為配合其曾於郵局存摺中提領出 390萬元之所
    供，尚不足採信。又扣案之發票人為李恩惠、面額為 390萬
    元之本票 1紙，其上並未有李恩惠之簽名，僅蓋用李恩惠之
    印章，則是否確係李恩惠所簽發，已非無疑？且衡諸一般社
    會交易常情，以交付本票借款，於借款人還款時，均會將本
    票還借款人，倘如上訴人所辯李恩惠向其借款 390萬元，並
    於 87年3月份還款屬實，則該本票應早交還李恩惠，上訴人
    何有辦法提出該本票正本之理？上訴人又辯稱該本票為李恩
    惠借款時所簽發交付，本票上李恩惠之印章為印鑑章，並放
    置於李恩惠之保管箱內云云，經本院刑事庭更一審向七銀函
    查李恩惠保管箱開啟使用記錄，有七銀 92年9月10日七健行
    字第9866號函附李恩惠租用保管箱之進出資料附卷（更一審
    刑事卷第57、59至64頁），然僅有開啟保管箱之客戶登記資
    料，並無保管箱內存放物件之資料，尚不能證明上訴人所辯
    本票原存放李恩惠保管箱內乙節可信。足見李恩惠縱有向上
    訴人借款，上開於 87年3月16日交付之2張面額共計349萬元
    之支票，亦非用以償還本票上之債務，應甚明確，是亦難據
    上開本票即認李恩惠所交付之上開支票 2張，係以供還款之
    用。
  (四)再觀卷附之委託書上雖載有：「本人乙○○有一筆金額 300
    萬元整，在台中市第七商業銀行水湳分行開戶，以定期存款
    寄存在甲○○名下，現在因甲○○本人身體欠妥，未能前來
    辦理委由李恩惠作為見證人」等語，惟李恩惠業已死亡，且
    該委託書並未交付第七商業銀行留存，則該委託書是否確由
    李恩惠所出具，已無從查證，且上開委託書上李恩惠之簽名
    ，與李恩惠在第七商業銀行之印鑑卡、世華聯合銀行西台中
    分行印鑑卡、泛亞商業銀行台中分行印鑑卡、台灣中區管理
    局水湳郵局上印鑑卡、第七商業銀行保管箱使用約定書上所
    親簽「李恩惠」署押，經本院刑事庭二次送內政部警政署刑
    事警察局鑑定結果，認定其筆跡並不相符，亦有該局二次鑑
    驗通知書在卷可憑（見本院刑事卷第92頁及更審卷內），亦
    不足證明上開委託書係由李恩惠所簽；至證人黃榮全於原法
    院刑事庭審理時雖曾證稱：其所見之委託書與卷附之委託書
    是同一份云云（見原法院刑事卷第 189頁），顯與上開事證
    不符，參酌當時於辦理定期存款手續之時，如確有證人黃榮
    全所見之上開卷附委託書，為何並未交付予七銀水湳分行收
    執附卷，以為辦理定存之憑證，焉有可能再由上訴人執有，
    並於本案提出為證之理？則證人黃榮全上開所證，應係時間
    久遠，記憶模糊所致，亦不足採為有利於上訴人之佐證。
  (五)從而，本件系爭之 300萬元，既係甲○○售屋所得之款項，
    以甲○○名義辦理之定期存款，而所產生之利息，復均由甲
    ○○所領取，則甲○○指稱該 300萬元係其委託其女李恩惠
    代辦等情，復經本院調取臺灣臺中地方法院88年度訴字1982
    號、本院89年度上訴字1374號、最高法院92年度台上字3838
    號、本院92年上更(一)字205號、最高法院 96年度台上字5114
    號卷核閱屬實，自堪信為真實。是該 300萬元自係屬甲○○
    之所有財產，上訴人抗辯：辦理定存之該 300萬元為其所有
    云云，應與事實不符，尚無可取。
六、綜上所述，甲○○主張上訴人偽造文書向七銀水湳分行施詐
    術，使七銀水湳分行陷於錯誤，而詐得甲○○存於七銀水湳
    分行存款 300萬元，顯係以背於善良風俗之方法不法侵害甲
    ○○之債權，致生損害於甲○○，堪信為真實，上訴人所辯
    為不足採。依民法第184條第1項後段規定，被上訴人自得請
    求上訴人給付300萬元及自上訴人最後侵權行為日即88年2月
    1日起至清償日止，按年息百分之5計算之法定遲延利息。從
    而，被上訴人本於侵權行為損害賠償請求權，請求前揭賠償
    ，為有理由，應予准許。原審為上訴人敗訴之判決，並無不
    合。上訴論旨求予廢棄改判，為無理由，應予駁回。
七、兩造其餘攻擊防禦方法，經核與本判決結論無影響，爰不一
    一論述，併予敘明。
八、據上論結，本件上訴為無理由，依民事訴訟法第449條第1項
    、第78條，判決如主文。
中    華    民    國    97    年    4     月    29    日
                  民事第三庭    審判長法  官  陳照德
                                      法  官  朱  樑
                                      法  官  曾謀貴
以上正本係照原本作成。
如對本判決上訴，須於收受判決送達後二十日內向本院提出上訴
書狀，其未表明上訴理由者，應於提出上訴後二十日內向本院提
出上訴理由書（須按他造人數附具繕本）。
上訴時應提出委任律師為訴訟代理人之委任狀。具有民事訴訟法
第四百六十六條之一第一項但書或第二項之情形為訴訟代理人者
，另應附具律師及格證書及釋明委任人與受任人有該條項所定關
係之釋明文書影本。
                                      書記官  王麗珍
中    華    民    國    97    年    4     月    29    日
                                                      Ａ


司法院資訊處製作；財團法人民間司法改革基金會備份。
